臺灣桃園地方法院民事判決　　　　　　　99年度勞訴字第90號
原　　　告　謝俊宏
訴訟代理人　謝發裕
複代理人　　鄭仁潭
被　　　告　香港商蘋果日報出版發展有限公司
法定代理人　葉一堅
訴訟代理人　楊嘉馹律師
上列當事人間確認僱傭關係存在事件，本院於民國100 年4 月20
日言詞辯論終結，判決如下：
    主      文
確認原告與被告間僱傭關係存在。
訴訟費用由被告負擔。
    事實及理由
一、原告主張：
  (一)原告自民國 92 年 4 月 1 日起受僱於被告，嗣擔任被告「
    桃園縣新屋廠」副組長，任職期間計7 年4 個月。依被告工
    作作業流程，為正確比對報紙印刷數量及避免遺漏，在每一
    輪開印前，工作人員核對印刷數量表後，需製作各區「報條
    」；惟被告「桃園縣新屋廠」經常當班人數不足，原告認製
    作各區「報條」之方法過於花費勞力、時間及費用。遂於99
    年8 月上旬以自行研究之新方法來比對印刷數量。詎被告誤
    認原告未製作各區「報條」，違反工作作業流程規定，怠忽
    職守，即未經預告在99年8 月13日違法終止兩造勞動契約，
    顯然違反勞動基準法（下稱勞基法）規定，其解僱不生效力
    ，原告自得請求確認兩造僱傭關係存在。
  (二)按勞基法第 12 條第 1 項第 4 款規定，「勞工有違反勞動
    契約或工作規則，雇主得不經預告終止契約」之規定，須以
    情節重大為必要，亦即勞工違背忠實義務，足認勞動關係受
    嚴重干擾難期繼續，有立即終結之必要，不得僅以懲處結果
    為終止契約之依據。原告於99年8 月上旬係以自行研究之新
    方法比對報紙印刷數量，無形中為被告節省許多勞力、時間
    、費用。且被告當日印刷數量完全正確，並無遺漏情形發生
    ，被告實際上應無損害可言，更遑論有達到「情節重大」程
    度。被告原來亦係向原告表示就上開行為施以降職處分，詎
    事後竟將原告開除解僱，益證被告恣意以偶發事故為由終止
    兩造勞動契約，有行使權利違反誠信原則及權利濫用情形，
    違反民法第148 條規定，其解僱顯然違法不生效力。又被告
    所製作之原告懲處記錄表（下稱系爭懲處記錄表）上原告之
    簽名係遭被告強迫下所簽立（即否認有不能勝任工作情形）
    ，應不生效力等語。並聲明：確認原告與被告間僱傭關係存
    在。
二、被告抗辯：
  (一)原告違反勞動契約及工作規則情節重大，已非第一次，其除
    曾於99年3 月18日上班飲酒外；同年3 月30日未依規定在每
    一輪開印前核對印刷數量後，製作各區報條，僅以登記方式
    為之，已造成被告印刷程序上重大損失之風險。原告身為副
    組長屬主管職，明知報條是公司印刷程序中重要的內控機制
    ，卻多次貪圖便利，未依標準程序製作報條，顯有過失。依
    兩造勞動契約第2 條第1 款規定，原告應接受被告指揮監督
    ，履行所擔任各項指派工作；第3 條原告應嚴格維護所經手
    業務及工作執掌事項正確等規定，原告未依規定製作報條，
    顯屬「違反勞動契約及工作規則情節重大」。詎原告又於同
    年8 月7 日、8 月8 日趁其主管休假，貪圖便利故意違反被
    告規定程序未製作報條，經主任陳逸峰發現後呈報被告處理
    ，而因當時已屢次發生重複印刷無人發現之重大疏失，且未
    製作報條嚴重影響管控印刷品質、生產進度、印刷數量及分
    區派送等監控作為，甚至會導致嚴重成本損失、投訴或商譽
    受損。足見原告行為違反勞動契約及工作規則情節重大，被
    告依勞基法第12條第1 項第4 款無須預告即可解僱，無庸給
    付原告資遣費。惟因被告考量勞資關係和諧及比例原則，故
    改依勞基法第11條第5 款「不能勝任工作」之較輕規定處理
    ，於99年8 月12日發出系爭懲處記錄表載明於同年8 月13日
    預告而於同年8 月28日終止勞動契約，原告自知理虧無異議
    簽名於其上。是原告主張被告違反勞基法違法解僱或違反比
    例原則云云，實屬無稽。
  (二)依原告本身歷年工作情況主管評分均僅有及格邊緣 60 幾分
    ，其以人力不足搪塞，且未依規定製作報條已經發生兩次，
    故其主張以新方法代替製作報條云云，實屬狡辯。又被告運
    作報條多年乃一再檢討缺失後所為之標準程序，運行無礙，
    原告稱浪費人力、時間、費用，實係其擅自主張之藉口，不
    足採信。是原告在客觀上其品性、能力、身心狀況根本不能
    勝任工作甚明。主觀上原告已經是一年內兩次故意再犯，其
    「能為而不為」、「可以做而無意願做」，其不能勝任工作
    甚明，被告依法預告而終止兩造勞動契約，於法有據。況除
    法令另有規定或契約另有約定「雇主解僱勞工，必先經勸導
    、輔導及懲戒等程序」外，祇須具備勞基法所定終止勞動契
    約之要件，即難認雇主終止勞動契約之行為不生效力。故原
    告主張被告未經預告終止勞動契約不合法云云，顯無理由。
    並答辯聲明：原告之訴駁回。
三、原告自 92 年 4 月 1 日起任職被告，嗣擔任被告新屋廠副
    組長，任職期間共計7 年4 個月；99年8 月13日被告以「原
    告曾於99年3 月18日上班前飲酒；及曾分別於99年3 月30日
    、同年8 月7 日、8 日未依被告作業規定流程製作各區報條
    」，有勞基法第11條第1 項第5 款「不能勝任工作」，及同
    法第12條第1 項第4 款「違反勞動契約或工作規則情節重大
    」規定情形為由，通知原告兩造勞動契約自同年8 月28日終
    止等情，有原告提出聘僱契約書、系爭懲處記錄表等在卷可
    稽（見本院中壢簡易庭99年壢勞簡調字第31號（下稱壢勞簡
    調）卷第17頁至19頁），此部分事實為兩造所不爭執，堪信
    為真正。
四、本院判斷
  (一)原告是否有被告所指之違規行為？
  1.原告並不否認曾經未依被告所規定之作業流程製作報條，惟
    抗辯伊研發另一套新的程序，有經廠長同意云云。然查被告
    新屋廠廠長即證人楊天澤具結證稱：「（是否知悉原告被解
    僱之原因？）知道，因為原告於99年3 月時第一次未依工作
    要求未貼報條，我當時發現即找他來做警告，副理也在場，
    他有認錯，保證不會再犯，否則願意接受公司的處分。同年
    3 月底，又有一次飲酒上班，因為他身為（副）組長，要開
    堆高機，若是飲酒，危險性大，我又找他來警告，他又保證
    不會再犯。至99年3 月到8 月間，又有同仁跟我報告，原告
    都趁我休假期間，不依規定貼報條，但苦無實據，直至99年
    8 月5 日前，有員工向我舉報，原告會趁我休假期間不放報
    條，我就請副主任陳逸峰去查，結果查證屬實，原告身為主
    管，竟無誠信，本來應該直接開除，但顧念他已服務多年，
    故以核發資遣費的方式將他解僱」；「（貼報條須耗費多少
    時間？）每一個棧板約放置4,800 份報紙，只須貼一個報條
    即可，耗時約二秒鐘。作業流程為被告印好報紙之後，80份
    捆成一綑，每個棧板放60綑」；「（原告陳述發明一個流程
    有事先報告你？）否認。（有關貼報條的動作，是否會導致
    公司人力不足？）不會。」等語（見本院卷第24頁背面至第
    25頁）；再細繹系爭懲處記錄表亦載明：「99年3 月18日（
    原告）不遵守規定於上班前飲酒到班，無視自身與他人的安
    全並（對）數報團隊的管理造成相當大的負面影響，由廠長
    發現後因屬初犯，當場給了副理曾秋錦與（原告）謝俊宏口
    頭警告」等語；99年8 月7 日、8 日經主任陳逸峰查證原告
    再度於主管休假日無人注意時，未依規定在每一輪開印前，
    核對印刷數量表後，製作各區報條，鑑於近日發生重覆印刷
    無人發現的重大失誤，此行為嚴重影響生產線報紙的分管派
    報準確，接二連三不遵守工作規定，足以認定原告不適任這
    個需要確實執行要求的工作，且無法完成主管賦予的工作，
    因此依勞基法第11條第5 款不能勝任工作以資遣方式終止勞
    動契約」等語，有原告簽名之系爭懲處記錄表在卷供參（見
    壢勞簡調卷第19頁）；是證人證言與書證即系爭懲處記錄表
    記載大致相符，堪予採信。從而，被告抗辯有原告上班前飲
    酒；及經主管合理指揮，仍二次（至三次）未依被告作業規
    定製作報條等違規事實，應堪採信。
  2.至原告主張伊係被告遭強迫下始於系爭懲處記錄表上簽名：
    伊發明新的程序，口頭取得廠長同意，可節省人力、時間云
    云，則為被告所否認，且證人即廠長楊天澤亦否認有「經其
    同意」，已如前述。而原告復未舉證以實其說，此部分主張
    ，即無足取。
  (二)原告上述行為，是否違反勞動契約或工作規則情節重大事由
    ？
  1.按勞基法第 12 條第 1 項第 4 款規定，勞工有違反勞動契
    約或工作規則，情節重大者，雇主得不經預告終止契約。所
    謂「情節重大」，屬不確定之法律概念，不得僅就雇主所訂
    工作規則之名目條列是否列為重大事項作為決定之標準，須
    勞工違反工作規則之具體事項，客觀上已難期待雇主採用解
    僱以外之懲處手段而繼續其僱傭關係，且雇主所為之解僱與
    勞工之違規行為在程度上須屬相當，方屬上開勞基法規定之
    「情節重大」，舉凡勞工違規行為之態樣、初次或累次、故
    意或過失、對雇主及所營事業所生之危險或損失、勞雇間關
    係之緊密程度、勞工到職時間之久暫等，均為判斷勞工之行
    為是否達到應予解僱之程度之衡量標準，最高法院97年度台
    上字第2624號判決意旨闡釋明確。申言之，情節「重大」與
    否，其認定非屬雇主之裁量權，而應依勞基法第12條第1 項
    第4 款規定，依客觀情事判認之。法院審酌時除應評估勞工
    是否有可歸責事由外，其判斷標準，應以勞工違反勞動契約
    或工作規則之事由，是否已達於非將之解僱為最後之手段，
    否則不能防免之嚴重程度，始克當之；且尚應審酌雇主之解
    僱處分，依社會通念是否符合必要性、相當性及比例原則。
    再勞工與雇主間之勞動條件依工作規則之內容而定，有拘束
    勞工與雇主雙方之效力，而不論勞工是否知悉工作規則之存
    在及其內容，或是否予以同意，除該工作規則違反法律強制
    規定或團體協商外，當然成為僱傭契約內容之一部。揆諸被
    告之工作規則之內容並無證據證明有違反強制規定或團體協
    商，自屬有效而有拘束兩造之效力。
  2.依被告（公司）作業流程規定，在每一輪報紙開印前，核對
    報紙印刷數量後，應製作各區報條。其作用在於管制報紙之
    印刷剩餘數及完成數量及生產進度，被告（發行部）再依據
    報條顏色辦識報紙版面，究屬於何一縣市區域，發行部依報
    條得核對印刷廠出廠印數，依報條編號發現不良報紙、掌控
    報紙印刷品質等。若員工未依規定製作報條，被告之內部控
    制機制將無法發揮，必導致公司重大損失及商譽風險之事實
    ，業據被告陳述綦詳，復有其提出「報條使用說明」及所附
    之照片六楨在卷足憑（分別見壢勞簡調卷第13頁至14頁及本
    院卷第33頁至35頁）；是原告未依被告作業流程規定製作各
    區報條，確屬違反「勞動契約或被告工作規則」，應無疑義
    。
  3.茲應審究者，原告上開違規行為是否已達「情節重大」，亦
    即是否已達「非予原告懲戒性解僱為最後之手段，否則不能
    防免」之重大程度。審酌原告第一次違規係99年3 月18日上
    班前飲酒，然此次違規係屬初犯，有系爭懲處記錄表在卷可
    稽：依被告工作規則第86條第16款規定：「工作前或工作中
    飲酒，影響正常工作者」，得記大過1 次。另原告分別於99
    年3 月底及同年8 月7 日、8 日未依公司規定作業流程製作
    各區報條；惟衡酌原告99年3 月底未依規定製作報條之行為
    ，依系爭懲處記錄表記載「並未造成失誤」等語明確（見壢
    勞簡調卷第19頁），足見此次違規行為，並未造成被告損害
    ；另99年8 月7 日、8 日原告又未製作各區報條，依系爭懲
    處記錄表固記載：「．．鑑於近日發生重覆印刷無人發現的
    重大失誤，此行為嚴重影響生產線報紙的分管派報準確．．
    」等語（同上卷第19頁）；惟被告並未具体說明究係造成其
    何種損害；審酌依被告工作規則第86條第12款規定：「拒絕
    或違抗主管人員合理之督導指揮，經多次勸導仍不聽從者」
    ，得記大過1 次。準此，原告違抗「主管人員合理督導指揮
    ，經『多次』勸導仍不聽從」，未依規定製作報條行為，雖
    構成「違反勞動契約或工作規則」，然依其違犯之次數、情
    節及造成損害程度，依被告工作規則亦得予以記大過懲戒處
    分甚明。
  4.綜上，原告工作前飲酒及未依規定製作報條行為，依被告工
    作規則記一次或兩次大過為已足，尚難認已達「情節重大」
    ，應施以解僱即難防免之最後手段性原則。是被告未先依其
    工作規則，對原告先施以記過或降級、調職、減薪等懲戒處
    分即逕予解僱，顯然違反最後手段及比例性原則，尚難認係
    合法之解僱。
  (三)原告是否不能勝任工作？
  1.次按勞基法法第11條第5 款規定，勞工對於所擔任之工作確
    不能勝任時，雇主得預告勞工終止勞動契約，揆其立法意旨
    ，重在勞工提供之勞務，如無法達成雇主透過勞動契約所欲
    達成客觀合理之經濟目的，雇主始得解僱勞工，其造成此項
    合理經濟目的不能達成之原因，應兼括勞工客觀行為及主觀
    意志，是該條款所稱之「勞工對於所擔任之工作確不能勝任
    」者，舉凡勞工客觀上之能力、學識、品行及主觀上違反忠
    誠履行勞務給付義務均應涵攝在內，且須雇主於其使用勞基
    法所賦予保護之各種手段後，仍無法改善情況下，始得終止
    勞動契約，以符「解僱最後手段性原則」。
  2.斟酌原告於上班前飲酒之違規行為，客觀上應認係屬於違反
    被告工作規則及公司紀律之行為，尚難認係屬於「不能勝任
    工作」之範疇。至原告經主管合理指揮仍未依被告作業流程
    規定製作報紙報條，俾憑正確核對報紙數量，固屬違反忠誠
    履行勞務給付義務，然被告工作規則既明文規定此等違規行
    為，應施予記大過之懲戒處分，惟依卷附資料未見被告有施
    以記過或降級、調職、減薪等懲戒處分，即逕予終止勞動契
    約之解僱處分，揆諸全案情節，顯然違反最後手段性原則而
    難認為合法。被告終止兩造勞動契約既不合法，兩造勞動契
    約仍尚存在之事實，堪予採認。
  (四)又本件勞資爭議亦經桃園縣政府勞資協調會認為：「原告任
    職被告7 年餘，被告認原告不適任，未預警即片面終止勞動
    契約，似有違反勞動契約及法令，本案勞方主張有理由，建
    議資方回復勞方工作權」等語，有會議紀錄在卷可佐（見本
    院卷第16頁）；足見桃園縣政府就本件勞資爭議其認定理由
    雖與本院未盡一致，惟其結論則無不同。至於，兩造勞動契
    約既未終止，被告並無給付原告資遣費之義務，若有給付原
    告資遣費情事，是否得依不當得利規定請求原告返還，要屬
    另一問題，並非本件所得審究，併予敘明。
五、綜上，被告抗辯依勞基法第11條第5 款規定原告「不能勝任
    工作」；暨依同法第12條第1 項第4 款規定原告「違反勞動
    契約或工作規則情節重大」為由終止兩造間勞動契約，於法
    不合。是兩造勞動契約既未終止，原告主張兩造僱傭關係仍
    尚存在，請求確認兩造間僱傭關係存在，為有理由，應予准
    許。
六、本件判決基礎已臻明確，兩造其餘之陳述及所提其他證據，
    經本院斟酌後，認為均於判決之結果無影響，亦與本案之爭
    點無涉，自無庸逐一論述，併此敘明。
七、據上論結，本件原告之訴為有理由，依民事訴訟法第78條，
    判決如主文。
中    華    民    國    100    年    5    月    19    日
                  勞工法庭    法  官  張金柱
如對本判決上訴，須於判決送達後20日內向本院提出上訴狀。如
委任律師上訴，應一併繳交上訴審裁判費。
以上正本係照原本作成。
中    華    民    國   100    年    5     月    20    日
                              書記官  葉靜瑜